臺灣臺南地方法院民事判決　九十三年度婚字第五七三號
　　原　　　告　甲○○
　　訴訟代理人　翁瑞昌律師
　　被　　　告　乙○○
　　訴訟代理人　翁秋銘律師
右當事人間請求確認婚姻無效事件，經本院於民國九十三年十二月七日言詞辯論終結
，判決如左：
    主      文
確認原告甲○○（男、民國○○○年○月○○○日生、身分證統一編號：Ｚ0000
00000號）與被告乙○○（女、民國○○○年○月○○○日生、身分證統一編號
：Ｚ000000000號）間之婚姻無效。
訴訟費用由被告負擔。
    事實及理由
甲、程序方面：
    查當事人所為應受判決事項之聲明，雖有用語不當之情形，如依其事實上及法律
    上之陳述，不足以推知其真意者，審判長應依民事訴訟法第一百九十九條第二項
    規定行使闡明權，令其敘明之；而民事訴訟法第五百六十八條規定之婚姻無效之
    訴，為確認之訴，其聲明為「確認兩造間婚姻無效」；又婚姻無效、確認婚姻成
    立或不成立、撤銷婚姻、離婚或夫妻同居之訴，得合併提起，或於第一審或第二
    審言詞辯論終結前，為訴之變更、追加或提起反訴，民事訴訟法第五百七十二條
    第一項亦有明定。本件原告於本院言詞辯論終結前將「確認兩造間之婚姻關係不
    存在」之聲明，變更為「確認兩造間之婚姻無效」，揆諸前開規定，自為法之所
    許，被告雖表示不同意，並不影響原告變更聲明之法效，先予敘明。
乙、實體方面：
一、原告起訴主張：
（一）緣被告於民國八十五年十一月四日與訴外人陳忠漢在　鈞院公證處禮堂，公開
      舉行結婚儀式而結婚，見證人為李徐寶智與李美冕，惟未辦理結婚之戶籍登記
      ，迄八十八年間，兩人個性不合，擬協議離婚，而於八十八年六月三十日簽訂
      離婚協議書，被告並藉口為避免同事知道，與陳忠漢約定：等被告退休之後，
      始辦理離婚登記，並記載於離婚協議書上。詎被告明知其與陳忠漢之婚姻關係
      尚存續中，與喪偶之原告交往，又於九十年十一月七日（起訴狀誤載為九十一
      年十一月七日）在　鈞院公證處新營分處，與不知情之原告結婚，並在戶政事
      務所辦理結婚登記，迄九十一年底被陳忠漢知悉，而向台灣台南地方法院檢察
      署檢察官提出告訴（九十一年度偵字第一二七七三號），原告始知悉被告為重
      婚。被告重婚之犯行，經　鈞院刑事庭以九十二年度訴字第一二二號妨害家庭
      案，判處有期徒刑四月，被告不服提起上訴，經台灣高等法院台南分院判處上
      訴駁回，宣示緩刑三年，現全案已確定。為此陳忠漢提起請求離婚之訴訟，雖
      在第一審遭敗訴判決，但第二審改判認被告確為重婚，而判決准予離婚，全案
      已告確定。
（二）按「結婚有左列情形之一者，無效．．．二、違反第九百八十三條或九百八十
      五條之規定者。」，此為民法第九百八十八條所明定，而「有配偶者，不得重
      婚。」，復為民法第九百八十五條第一項所明定，被告違反上開法律，與陳忠
      漢結婚，又與原告結婚，顯然為重婚，依上開規定，原告與被告之結婚為無效
      。又被告一再以其不諳法律，不知未與陳忠漢辦妥離婚為由，爭執原告與被告
      間仍有婚姻關係存在，在戶籍登記上，兩造仍有夫妻關係，原告有即受確認判
      決之法律上利益，依民事訴訟法第二百四十七條之規定，原告自得提起本件訴
      訟。
（三）對於被告抗辯所為之陳述：
  １、查「有配偶者不得重婚」，此為民法第九百八十五條第一項所明定，本件被告
      與前夫陳忠漢舉行公證結婚之儀式而結婚，在未合法與陳忠漢離婚之前，即是
      有配偶之人，即不得再行結婚，否則即為重婚，無論前夫陳忠漢是否願辦離婚
      登記，亦無論被告本來是否願辦與原告之結婚登記，均無解於被告為有配偶之
      人。而被告未依民法第一千零五十條規定：「兩願離婚，應以書面為之，有二
      人以上證人之簽名，並應向戶政機關為離婚之登記。」，被告雖曾與陳忠漢簽
      具離婚協議書，但一直未向戶政機關為離婚登記，如此，被告與陳忠漢離婚之
      形式要件尚未完成，被告與陳忠漢之婚姻關係尚屬存在，無論被告之認知如何
      ，無論是否陳忠漢不願辦理離婚登記（實際上是被告不願辦理離婚登記，因離
      婚協議書上約定俟女方退休再辦理離婚登記，實際上，被告尚未退休即與不知
      情之原告結婚，還可請婚假及領取結婚補助費），被告既仍為有配偶之人，即
      不得與原告結婚，否則即違民法第九百八十五條第一項之規定，依第九百八十
      八條第二款，結婚應為無效。況且，迄今被告仍強詞奪理，否認有重婚之事實
      ，辯稱主觀上無重婚之故意，或謂不具實質性之重婚，亦即被告否認原告主張
      之事實，抑且在戶籍登記上兩造仍有婚姻關係存在，如此原告自有即受確認判
      決之法律上利益，原告提起本件確認之訴，自屬合法。被告前夫陳忠漢訴請離
      婚，曾遭敗訴判決，是因其離婚協議書內記載：「即日起男婚女嫁對方均不可
      異議」，致被曲解為陳忠漢事前同意被告重婚，依民法第一千零五十三條之規
      定，不得請求離婚，惟此係陳忠漢不得請求離婚，仍非被告可以任意重婚，否
      則即違一夫一妻之家庭制度，而有違善良風俗，是以被告之行為已為刑事法院
      判處重婚罪確定，原告仍得訴請確認兩造間婚姻關係不存在。
  ２、又所謂重婚，是以前婚姻關係尚未解消以前，再舉行公開儀式及二人以上證人
    　之婚禮，或依戶籍法另為結婚之登記時，即屬重婚，並無需前婚姻關係之配偶
      是否同意被告再婚，縱或訴外人陳忠漢因不明法律，致代為書寫其與被告之
      離婚協議書上有：「即日（中華民國八十八年六月卅日）起，男婚女嫁對方均
      不可異議」之文字，惟絕非陳忠漢之本意，陳忠漢絕無同意被告與其婚姻關係
      未消滅前，被告再與他人結婚，合先敘明。況且，被告與陳忠漢之婚姻關係未
      消滅前，再與原告結婚，即是民法及刑法上之重婚，並非陳忠漢同意被告再婚
      （此為被告之片面主張，陳忠漢一向否認），被告再與原告結婚，即可認為非
      重婚，亦即，被告是否重婚，非以前夫陳忠漢之同意與否來認定，民法第一千
      零五十三條所定有請求權之一方於事前同意不得請求離婚之規定，至多只是限
      制前夫陳忠漢不得訴請離婚，惟仍無解於被告違反民法第九百八十五條第一項
      所定之「有配偶者不得重婚」之規定，且因上開規定，若有違背，後婚為當然
      無效（民法第九百八十八條），豈可任意主張為有效？至於被告與陳忠漢間之
      婚姻關係，因法院判准離婚而確定，惟被告與原告間無效之婚姻，為當然無效
      、自始無效、絕對無效，不因被告與陳忠漢間之婚姻是否解消，有何不同之判
      定，況且兩造間無效之婚姻發生於上開陳忠漢離婚訴訟之前，既屬無效，原告
      自得依法訴請確認，以維權利，豈可解為權利濫用，被告之抗辯皆非有理。
（四）並聲明：如主文所示。
二、被告則抗辯稱：
（一）本件原告並無即受確認判決之法律上利益，亦即原告並無提起本件磁認訴訟之
      必要：查原告起訴狀末載謂：「（被告）爭執原告與被告間仍有婚姻關係存在
      」云者，不知原告所謂何來？請原告舉證以實其說。苟原告引用被告與他人間
      之訴訟資料作為其主張之依據，亦請　鈞院調取該等訴訟全卷後，再請原告具
      體指出其有何「即受確認判決」之必要。原告於起訴狀即附有全套之被告與訴
      外人陳忠漢間訴訟的判決資料及有關資料，也由於原告取得上開資科之便捷，
      讓被告擔心婚姻是否會遭到非自願性的破壞，被告願透過和解方式，努力與原
      告達成本件有關之協議。
（二）被告之所以未立即與陳忠漢向戶政機關辦埋離婚登記，主因為陳忠漢於書立「
      離婚協議書」前後，就曾迭次向被告說：「我們沒辦結婚登記，幹嘛一定要辦
      離婚登記」，而且也叫被告去嫁人。況兩造簽訂之離婚協議書第一條明定：「
      雙方婚姻關係，自本協議書訂定之日起，宣告解除，嗣後男婚女嫁，各不相干
      。」第六條明定：「即日（中華民國八十八年六月三十日）起，男婚女嫁，對
      方不可異議，倘有干涉或破壞對方名譽或不法事件時，願受法律之制裁。」足
      見離婚協議簽訂之日起，兩人婚嫁也各憑自由，對方均不得干涉。嗣陳忠漢想
      再婚，才來找被告說要辦結、離婚登記。據陳忠漢前來向被告說：伊想娶大陸
      妹為妻，而有人告訴伊，須與被告先辦結、離婚登記才行。但那時被告已與原
      告辦妥結婚登記，被告坦然告之，被告且為了陳忠漢方便，還跟原告商量過，
      是否「先辦離婚，嗣再辦結婚」，但原告不同意。甚至，到陳忠漢上二審打離
      婚訴訟時，原告陪被告出庭，被告亦再度提起先與原告辦離婚，但仍遭原告否
      決，原告表示「不願放棄乙○○（即被告）」。陳忠漢與被告訴訟離婚時，被
      告並即反訴陳忠漢「應協同向戶政機關辦埋登記後再辦理離婚登記」。循此，
      被告與原告結婚，被告主觀上根本無重婚之意思。
（三）被告與原告結婚之後，被告原本並無打算即與原告辦理結婚登記，嗣被告改變
      主意與原告辦理結婚登記，主要原因為原告告訴被告說：辦結婚登記，你才有
      婚假，也才能具領結婚補助費。因被告與原告在「台南縣署立胸腔病院」（前
      身即為台南慢性病防治所）同事二十餘年，原告為政風室主任，被告為護士）
      ，被告一向尊重原告，對原告始終言聽計從，乃依其言即行辦理結婚登記。況
      且，兩人嗣也相互照顧扶持，同居生活將近兩年餘。今原告突然發難，以被告
      重婚為由（實者，被告並未重婚），據而起訴請求確認兩造婚姻關係不存在，
      實在令被告震驚且痛心不已。
（四）再者，被告於與陳忠漢婚後，即一再催促陳忠漢同往戶政機關辦理結婚登記，
      陳忠漢悉藉故推辭，足見是陳忠漢未辦理結婚之戶籍登記，苟有辦結婚登記，
      則於離婚協議時，必會注意並前去辦理離婚登記。愈見被告雖與原告結婚且為
      結婚登記，然被告主觀上根本並無故意重婚之意思。更何況，依原告提出之被
      告與陳忠漢離婚事件民事判決，該民事判決之一、二審法院，並不認為陳忠漢
      可以依據「被告與原告重婚」為由訴請離婚。民事法院法官均認為：「觀兩造
      不爭執為真正之系爭離婚協議書內容，其中第一條已載明『雙方婚姻關係，自
      本協議書訂定之日起，宣告解除，嗣後男婚女嫁各不相干』之文字，該部分文
    　字雖為制式離婚協議書之文字，惟兩造既未爭執，自為有效之約定；況兩造於
      系爭離婚協議書中復手寫第六條約定「即日（中華民國八十八年六月三十日）
      起，男婚女嫁，對方均不可異議，倘有干涉或破壞對方名譽或不法事件時，願
      受法律制裁」，顯見兩造於簽訂系爭離婚協議書時，確有同意對方再婚之意；
      兩造嗣後雖未辦理離婚登記致婚姻關係仍存續，惟並不影響兩造均同意對方再
      婚之意；即觀兩造系爭離婚協議書之第一條及第六條之約定，應解為兩造均同
      意對方再婚，而在兩造未辦理離婚登記致兩造婚姻關係仍存續之情形下，自應
      進一步解為兩造均已同意對方重婚」，足見該等民事第一、二審法院法官均不
      認為被告具實質性之重婚。
（五）原告起訴意旨謂被告與訴外人陳忠漢於八十五年十一月四日公證結婚，八十八
      年六月三十日協議兩願離婚，未向戶政機關為離婚登記，即於九十年十一月七
      日與原告結婚，辦妥結婚戶籍登記，被告涉有重婚罪，經刑事判決確定，請求
      確認兩造婚姻關係不存在。惟按刑事判決所為事實之認定，於為獨立民事訴訟
      之裁判時，本不受其拘束。查被告於八十八年六月三十日與訴外人陳忠漢所簽
      訂之離婚協議書第一條明定：「雙方婚姻關係，自本協議書訂定之日起宣告解
      除，嗣後男婚女嫁各不相干。」第六條復明定：「即日（中華民國八十八年六
      月三十日）起，男婚女嫁對方均不可異議，倘有干涉或破壞對方名譽或不法事
      件時，願受法律之制裁。」足證訴外人陳忠漢既於事前同意被告重婚及與再婚
      配偶（即原告）有性行為，以消滅原有之婚姻關係，重婚狀態根本即不存在，
      訴外人陳忠漢以被告有重婚及通姦之事由，訴請判決離婚，業經　鈞院及台灣
      高等法院台南分院遞予駁回在卷。兩造結婚，並不違反一夫一妻之善良風俗，
      婚姻關係應屬有效存在。關於被告與訴外人陳忠漢間結婚及離婚戶籍登記問題
      ，依據台灣高等法院台南分院九十二年度家上字第六八號民事判決主文記載：
      「上訴人陳忠漢應協同上訴人乙○○向戶政機關辦理結婚登記。准上訴人陳忠
      漢與上訴人乙○○離婚。」上開判決，已告確定，戶籍登記之重婚狀態已不存
      在，淺顯可見。原告於婚姻關係轉趨單純之際，發動突襲，洵難謂非權利之濫
      用。
（六）末查原告經鈞院闡明後所為訴之聲明之變更部分，被告並不同意，因要給被告
      一個法律上答辯的機會才公平，況無效是自始無效，是法律效果，不用確認，
      也沒有確認利益，婚姻關係的無效與不存在並非可以劃上等號。被告提起確認
      之訴不對，確認利益是以法院確認判決時有無為準，本件並無確認利益，因為
      目前兩造僅是在刑事判決是有重婚，民事之判決則認為兩造婚姻沒有重婚的關
      係，而民事可以獨立判決，不受刑事判決拘束，兩造之間戶籍登記之重婚狀態
      已經不存在，兩造婚姻重婚困擾已經不存在，兩造婚姻關係已經非常單純，原
      告應無起訴確認之必要，此事僅可能構成離婚理由，應另行起訴離婚之訴，而
      非提起本件。
（七）並聲明：原告之訴駁回。
三、兩造不爭執之事實：
（一）被告於民國八十五年十一月四日與訴外人陳忠漢在本院公證處公開舉行結婚儀
      式並有二人以上之證人而結婚，惟未辦理結婚之戶籍登記，嗣其二人於八十八
      年六月三十日簽訂離婚協議書，惟未向戶政事務所為離婚之登記。被告又於九
      十年十一月七日，與原告在本院公證處新營分處公開舉行結婚儀式並有二人以
      上之證人而結婚，並在戶政事務所辦理結婚登記，此有原告提出之被告與陳忠
      漢之結婚公證書影本一件、被告與陳忠漢之離婚協議書影本一件、戶籍謄本一
      件為證，復經本院依職權向台南縣仁德鄉戶政事務所調取兩造辦理結婚登記之
      全部資料，有該所九十三年九月二日南縣仁戶字第０九三０００二一一五號函
      附資料可稽，堪信為真實。
（二）訴外人陳忠漢於九十一年十月間分向台灣台南地方法院檢察署檢察官提出被告
      涉及重婚告訴（案號：九十一年度偵字第一二七七三號）及向本院提起請求離
      婚之民事訴訟（案號：九十一年度婚字第七九七號），其中刑案重婚部分經本
      院以九十二年度訴字第一二二號刑事判決，判處被告有期徒刑四月，如易科罰
      金，以三百元折算一日，被告不服提起上訴，經台灣高等法院台南分院以九十
      二年度上訴字第四四九號刑事判決上訴駁回，並緩刑三年確定；另民事離婚部
      分，被告亦提起反訴訴請陳忠漢應協同被告向戶政機關辦理結婚登記後再辦理
      離婚登記，經本院判決本訴及反訴均駁回，嗣經其二人分別上訴後，由台灣高
      等法院台南分院以九十二年度家上字第六八號民事判決陳忠漢應協同被告向戶
      政機關辦理結婚登記，准陳忠漢與被告離婚，其餘上訴駁回確定，此有原告提
      出之本院九十二年度訴字第一二二號刑事判決、台灣高等法院台南分院九十二
      年度上訴字第四四九號刑事判決、本院九十一年度婚字第七九七號民事判決、
      台灣高等法院台南分院九十二年度家上字第六八號民事判決各一件為證，復經
      本院依職權上開案卷核閱無誤，並有台灣高等法院被告全國前案紀錄表一件在
      卷可稽，堪信為真實。
四、得心證之理由：
（一）原告主張其有即受確認判決之法律上利益乙節，為被告所否認，則本件首應審
      酌原告有無提起本件確認兩造婚姻無效之訴之利益？說明如下：
  １、按確認之訴非原告有即受確認判決之法律上利益者，不得提起。所謂即受確認
      判決之法律上利益，係指法律關係之存否不明確，原告主觀上認其在法律上之
      地位有不安之狀態存在，且此種不安之狀態，能以確認判決將之除去者而言，
      若縱經法院判決確認，亦不能除去其不安之狀態者，即難認有受確認判決之法
      律上利益（最高法院五十二年台上字第一二四０號判例參照）。本件被告在與
      訴外人陳忠漢之婚姻關係存續中，復與原告於九十年十一月七日結婚，已如前
      述，縱嗣經台灣高等法院台南分院於九十二年八月五日判決准陳忠漢與被告離
      婚，然兩造就其等婚姻有否因被告違反民法第九百八十五條第一項規定而無效
      乙節既有爭執，原告自得提起本件訴訟，以求確認真正權利狀態，又原告因兩
      造婚姻有效與否不明確，致其有被認為是被告配偶之危險，原告在法律上之地
      位有不安之狀態存在，而此不安之狀態，能以確認兩造婚姻無效之判決將之除
      去，故原告有受確認判決之法律上利益；被告以兩造間戶籍登記之重婚狀態現
      已經不存在，原告並無起訴確認之必要云云，委無足採。
  ２、次按有配偶者，不得重婚；違反此規定者結婚無效，此觀諸民法第九百八十五
      條、第九百八十八條第二款規定自明。婚姻無效係當然無效，而非經法院判決
      而後無效，惟對於已經履行結婚方式之婚姻，若就該婚姻是否因違反不得重婚
      之規定而無效，有所爭執時，即應提起婚姻無效之訴，此種婚姻訴訟事件之訴
      訟並非因法院之判決，使婚姻發生無效之效果，而僅有宣示之意義，故在性質
      上屬確認之訴，此確認婚姻無效之訴為民事訴訟法所明定之婚姻事件之類型，
      被告以兩造婚姻自始、當然、確定無效，原告不得提起確認婚姻無效之訴云云
      ，揆諸前揭說明，即無可取。
  ３、依前開說明，本件原告有受確認判決之法律利益，自得提起本件確認訴訟。
（二）關於兩造婚姻是否無效，審酌如下：
  １、按兩願離婚，須具備書面、二人以上證人之簽名及辦理離婚戶籍登記三項要件
      ，始生效力，為修正民法第一千零五十條所特別規定，若當事人兩願離婚，祇
      訂立離婚書面及有二人以上證人之簽名，而因一方拒不向戶政機關為離婚之登
      記，其離婚契約尚未有效成立，本件被告與陳忠漢於八十五年十一月四日結婚
      ，已如前述，其為有配偶之人甚明，且被告於簽立離婚協議書時即有協議書第
      八條應向戶政事務所辦理離婚登記之約定，並有離婚協議書在卷可稽，被告與
      陳忠漢辦理協議離婚之時，證人蘇玉釵有告知被告應至戶政事務所辦離婚登記
      才生效，此有證人蘇玉釵於偵查時供稱：「（問：當時是否說清楚未到戶政事
      務所辦離婚手續，離婚之效果為何？）當時有說要去戶政事務所辦離婚登記才
      生效，不然婚姻關係仍然存在。」等語（見臺灣臺南地方法院檢察署九十一年
      偵字第一二七七三號偵查卷第十八頁），核與證人徐義輝於本院另案九十二年
      度訴字第一二二號刑事案件審理時供述：「．．．幫他們作證的證人有告訴他
      們要趕快去辦離婚登記，．．．」等語（見該案卷第十七頁）相符，此業經本
      院依職權調取上開案件卷宗核閱無誤，是被告應知悉雙方於協議離婚後須辦理
      離婚登記始生離婚效力至明，則被告於九十年十一月七日與原告結婚時，為有
      配偶之人乙節，堪可認定。
  ２、按民法第九百八十五條第一項規定「有配偶者，不得重婚。」；違反第九百八
      十三條之規定，結婚無效，民法第九百八十八條第二款規定甚明。查被告於與
      陳忠漢婚姻關係存續中，又於九十年十一月七日與原告結婚，為有配偶而重為
      婚姻，依前揭規定，兩造婚姻因被告違反民法第九百八十五條第一項規定而無
      效。從而，原告訴請確認兩造間婚姻無效，為有理由，應予准許。
（三）本件事證已臻明確，兩造其餘主張陳述、證據，以及兩造結婚時原告是否知悉
      被告已有配偶，兩造婚後感情如何，被告嗣後與陳忠漢業經法院判決離婚等等
      ，並不影響被告重婚之認定，核與本件判決結果不生影響，均毋庸再予審酌，
      附此敘明。
丙、結論：
    本件原告之訴為有理由，依民事訴訟法第七十八條，判決如主文。
中　　　華　　　民　　　國　　九十三　　年　　 十二 　　月　　二十一　　日
                                    臺灣臺南地方法院家事法庭
~B法　　　官　黃瑪玲
右為正本係照原本作成
如對本判決上訴，須於收受判決正本送達後二十日內向本院提出上訴狀（附具繕本）
。
中　　　華　　　民　　　國　　九十三　　年　　 十二 　　月　　二十一　　日
~B法院書記官　黃坤義
